---
title: "Analiza podatkov"
author: "A Blejec"
date: "23 oktober 2018"
output: html_document
---

```{r setup, include=FALSE}
knitr::opts_chunk$set(echo = TRUE)
```

## Branje podatkov

Pot do datoteke

```{r}
fpath <- "http://bit.ly/16oBVpR"
```

```{r}
data <- read.table(file = fpath
                   , sep="\t"
                   , header=TRUE
                   )
names(data)
```

Izpis začetka tabele
```{r}
head(data)
n <- dim(data)[1]
n
nrow(data)
ncol(data)
```
Izpisovanje vrednosti
```{r}
cat(" Število enot:",n,"\n"
    , "Število spremenljivk:", ncol(data))
```

V markdown lahko v besedilo vključim R vrednsti

Število enot je `r n`, 
število spremenljiv pa `r ncol(data)`.
Dimenzija pa je `r dim(data)`.

Izpišimo zadnjih 6 vrstic
```{r}
n <- nrow(data)
data[ (n-(6-1)):n    ,  ]
```

Naredimo funkcijo

```{r}
my.tail <- function( x, m = 6){
  n <- nrow(x)
  print(x[ (n-(m-1)):n , ])
}
# preizkus
my.tail(data)
# 3 vrstice
my.tail(data, 3)
my.tail(data, 1)
my.tail(data,0)  # ne dela !!!
```


Struktura podatkovne tabele (data frame)

```{r}
str(data)
```
Povzetek
```{r}
summary(data[, 1:6])
```

Filtriranje

```{r}
filter <- data$starost < 30
filter
which(!filter)
head(data[filter,])
data <- data[filter, ]
```

Spreminjanje vrednosti v vektorju

```{r}
data$mesec
x <- data$mesec
x
```

Na katerih mestih ima x vredost 3?

```{r}
filter <- x == 3
filter
head(filter)
which(filter)
x[filter]
x[which(filter)]
data[filter,]
```
Popravek podatka 
```{r}
(filter <- x==0)
x[filter] <- NA
x
```
Prazen prostor se pri branju spremeni v NA

```{r}
data$mati
is.na(data$mati)
```

Funkcije `as.*`

```{r}
is.numeric(x)
y <- as.factor(x)
sum(x,na.rm=TRUE)
as.character(x)
```

Vrnemo popravljen vektor v data

```{r}
data$mesec <- y # da bo faktor
```

```{r}
summary(data[, 1:6])
```

Popravljanje po elementih

```{r }
u <- x
u[u==7]<- 999
u
```

```{r}
u <- x
n <- length(u)
for ( i in 1:n){
  if( !is.na(u[i])&&u[i]==7) u[i] <- 999
}
u
```

## Uredimo dostop do spremenljivk v data.frame

```{r}
search()
```

Pripnimo data.frame `data` v iskalni seznam

```{r}
attach(data)
search()
```

```{r}
mesec
```

Dodatek spremenljivke v data.frame in združitev dveh podatkovnih tabel.


```{r}
x <- data[1:5,1:6]
x
data.frame(x, leto=2017)
y <- data[10:15,1:6]
xx <- data.frame(x,leto=2017)
xx
yy <- data.frame(y,leto=2016)
yy
rbind(xx,yy)
```

## Malo risanja

Tabela "sedenja"

```{r}
x <- c(3,6,3,1)
x
tbl <- matrix(x
              , nrow=2
              , ncol=2
              , dimnames=list(
                c("M","F"),
                c("1.","2.")
              )
              )
tbl
```

Narišimo

```{r}
plot(tbl)
```
To ni tisto, kar pričakujemo.

```{r}
barplot(tbl)
barplot(tbl,beside = TRUE)
```

```{r}
mosaicplot(tbl)
mosaicplot(t(tbl))
```

## Opisne spremenljivke

```{r}
names(data)
```
Spol. Pripraviti moramo tabelo frekvenc/POGSTOSTI.
```{r}
tbl <- table(spol)
barplot(tbl)
```

```{r}
tbl <- table(lasje,oci)
tbl
plot(tbl,col=c("lightblue","brown"))
```

```{r}
barplot(tbl,xlab="Barva oči"
        , legend=c("Svetli lasje","Temni lasje")
        , col=c("gold","brown"))
```
Legendo premaknite navzgor.

## Testiranje odvisnosti

```{r}
chisq.test(tbl)
```

```{r}
hi2 <- chisq.test(lasje,oci)
hi2
```
Struktura rezultata

```{r}
str(hi2)
```
p vrednost

```{r}
hi2$p.value
cat("P vrednost=", hi2$p.value)
hi2$p.value < 0.05
if(hi2$p.value < 0.05) cat("Spremenljivki ",
                          hi2$data.name, 
                          "sta povezani",
                          "(p =", round(hi2$p.value,3),
                          ")") else cat("nista povezani")
```

Uporabili smo $\chi^2$ test.

$$\sum_{i=1}^n \frac{(o_i-e_i)^2}{e_i} \sim \chi^2((c-1)\times(r-1) )$$

## Vizualizacija številskih spremenljivk

Povezava višine in mase

```{r}
plot(visina, masa)
plot(visina, masa, col = spol, pch=16,cex=1.5)
```

Ali na visino in maso vpliva barva las?
ALi pa barva oci?

```{r}
plot(visina, masa, col = lasje, pch=16,cex=1.5,
     main="lasje")
plot(visina, masa, col = oci, pch=16,cex=1.5)
title("Barvo določa: oci")
```

V dveh panelih

```{r fig.height=10}
par(mfrow=c(2,1),mar=c(4,4,2,1))
plot(visina, masa, col = lasje, pch=16,cex=1.5,
     main="lasje")
plot(visina, masa, col = oci, pch=16,cex=1.5,bty="n")
title("Barvo določa: oci")
box("outer")  # nezaželeno :)
```




