---
title: "Vektorska aritmetika"
author: "A Blejec"
date: "16 oktober 2018"
output: html_document
---

```{r setup, include=FALSE}
knitr::opts_chunk$set(echo = TRUE)
```

## Vektorski račun

R računa po komponentah:

Zgradimo dva vektorja.

CTRL-ALT-I je bližnjica za pripravo 'code chunk'
Do simbola ` pridemo z AltGr-7

```{r}
z <- c(2,3,8)
v <- c(9,8,7)
z
v
```

CTRL-Enter izvede en ukaz
CTRL-SHIFT-Enter izvede vse ukaze v code chunk.

Računanje

```{r}
z + 10
z + v

```

```{r}
z * 10
z
v
z * v
```

Krajši vektor

```{r}
z
z * c( -1,1)
```

Simbol za potenco: ^ je AltGr-3

```{r}
2^3
2**3
```

Množenje matrik

%*% je matrični produkt

```{r}
v
z
v * z
v %*% z
```

To je bil skalarni produkt

```{r}
sum(v*z)
```

Transpozicija

```{r}
dim(v)
t(v)
t(t(v))   # grdo !!!
```

Vektorjem lahko dodamo dimenzijo

```{r}
V <- v
V
dim(V) <- c(3,1)
V
```

```{r}
Z <- z
dim(Z) <- c(1,3)
Z
```

```{r}
V %*% Z
Z %*% V
```

Besedila

```{r}
paste("Skalarni produkt je",sum(v*z))
```

Skalarni produkt je `r sum(v*z)`.

V besedilu je rezultat izračuna.


-------------
