---
title: "Simulacija in interval zaupanja"
author: "A Blejec"
date: "22 november 2018"
output: html_document
---

```{r setup, include=FALSE}
knitr::opts_chunk$set(echo = TRUE)
```

## Funkcije

Pripravimo funkciji za standardno napako in interval zaupanja

### Standardna napaka

```{r}
se <- function(x, na.rm=FALSE){
  if(na.rm) {x <- x[!is.na(x)]
  warning("Odstranil bom podatke!!!")
  }
  n <- length(x)
  se <- sd(x, na.rm=na.rm)/sqrt(n)
  return(se)
  
  }
```

iZPIS FUNKCIJE
```{r}
se
```


Preizkus

```{r}
x <- c(1,2,5,6,NA)
sd(x)
sd(x,na.rm=TRUE)
se(x)
se(x,na.rm=TRUE)
se(x,na.rm=TRUE)==sd(x,na.rm=TRUE)/sqrt(sum(!is.na(x)))
```

### Mala simulacija

Izbira vzorca iz neke porazdelitve
Normalna porazdelitev

Gostota porazdelitve

```{r}
dx <- 0.05
x <- seq(-4,4,dx)
y <- dnorm(x)
plot(x,y)
plot(x,y,type="h")  # type je lahko tudi npr. l, b
```

Opomba: pazi pri seštevanju

```{r}
sum(y)
sum(y)*dx
```


SLučajne vrednosti

```{r}
rnorm(9)
```

Postavitev "semena"

```{r}
set.seed(1234)
rnorm(9)
rnorm(9)
set.seed(1234)
rnorm(9)
```

```{r}
n <- 1000
h <- hist(rnorm(n))
str(h)
points(h$mids,h$counts,col="blue",pch=16)
d <- diff(h$breaks)[1]
lines(x,dnorm(x)*n*d, col="red", lwd=3)
```

```{r}
hist(rnorm(1000)^2,main="hi kvadrat"
     , breaks=c(0,2^(-2:5)),xlim=c(0,8))
x <- seq(0,32,0.1)
lines(x, dchisq(x,1),col="red",lwd=2)
```

Kvantili

```{r}
qnorm(c(0.025,0.5,0.975))
pnorm(c(-1,1))
diff(pnorm(c(-1,1)))
```

### Simulacija

```{r}
n <- 9
N <- 10
mu <- 0
sigma <- 1
```

Za en vzorec

```{r}
mean( rnorm (n ,mean=mu, sd = sigma))
```

Ponovimo večkrat

```{r}
means <- replicate(N
    , mean( rnorm (n ,mean=mu, sd = sigma))
          )
means
```

Z zanko for

```{r}
mean1 <- NULL
for(i in 1:N){
  mean1[i] <- mean( rnorm (n ,mean=mu, sd = sigma))
}
mean1
```

```{r}
mean1 <- NULL
for(i in 1:N){
  mean1 <- c(mean1, mean( rnorm (n ,mean=mu, sd = sigma)))
}
mean1
```

```{r}
mean1 <- numeric(N)
for(i in 1:N){
  mean1[i] <- mean( rnorm (n ,mean=mu, sd = sigma))
}
mean1
```


```{r}
n <- 25
N <- 2000
mu <- 0
sigma <- 1
```
Dejanska simulacija
```{r}
means <- replicate(N, 
      mean( rnorm(n,mu,sigma)))
hist(means,xlim=c(-3,3),freq=FALSE
     ,col="lightblue"
     ,main=paste("n =",n))
```

Opis vzorčne porazdelitve

```{r}
E <- mean( means)
SE <- sd(means)
```

```{r}
cat("Pričakovana vrednost", E
    ,"\nStandardna napaka",SE,"\n")
```

Kot rezultat simulacije dobimo vzorčno porazdelitev s pričakovano vrednostjo `r round(E,4)` in standardno napako ocenen povprečja `r round(SE,4)`.
To je v skladi s teoretično standarndo napako `r sigma/sqrt(n)` .

## in tako naprej ...

Intervali zaupanja

```{r}
u <- means+1.96*sigma/sqrt(n)
l <- means-1.96*sigma/sqrt(n)

```

Slika

```{r}
plot(means,ylim=c(-3,3),type="n")
ind <- l*u>mu

segments(1:N,l,1:N,u, col=ind+1)
abline(h=mu,col="green")
```


```{r}
means <- sort(means)
u <- means+1.96*sigma/sqrt(n)
l <- means-1.96*sigma/sqrt(n)
plot(means,ylim=c(-3,3),type="p")
ind <- l*u>mu
segments(1:N,l,1:N,u, col=ind+1)
abline(h=mu,col="green")
```

```{r}
simul <- function(n=9,N=100,stat=mean, distr=rnorm, ...){
  est <- replicate(N,stat ( distr( n, ...)))
  hist(est)
}
```

```{r}
simul()
```

```{r}
simul(stat=mean,distr=runif,min=0,max=10)
```


